臺灣高等法院民事判決　九十一年度上字第七五號
　　　上　訴　人　丁○○
　　　上　訴　人　乙○○
　　　上　訴　人　丙○○
　　　上　訴　人　甲○○
　　　被上訴人　　立富資產管理股份有限公司
　　　法定代理人　劉宇鈞
右當事人間請求分配表異議之訴事件，上訴人對於中華民國九十年十一月十九日台灣
士林地方法院九十年度訴字第一三○七號第一審判決提起上訴，本院判決如左：
    主    文
上訴駁回。
第二審訴訟費用由上訴人負擔。
    事實及理由
一、按訴訟繫屬中為訴訟標的之法律關係，雖移轉於第三人，於訴訟無影響。但第三
    人如經兩造同意得聲請代當事人承當訴訟；又前項但書情形，僅他造不同意者，
    移轉之當事人或第三人得聲請法院以裁定許第三人承當訴訟，民事訴訟法第二百
    五十四條第一項及第二項定有明文。本件被上訴人於九十一年七月十二日將其對
    訴外人廖萬成之不良債權下一切權利、名義、利益、義務及責任轉讓與第三人立
    富資產管理股份有限公司，有讓渡書為證（見本院卷第六三頁），則本件分配表
    異議之訴訴訟標的之法律關係顯已移轉於第三人立富資產管理股份有限公司，其
    於本院聲請代被上訴人承當本件訴訟，雖為上訴人等人所不同意，惟揆諸首揭規
    定，立富資產管理股份有限公司聲請承當訴訟，與民事訴訟法第二百五十四條第
    二項規定無違，應予准許，合先敘明。
二、本件上訴人起訴主張：訴外人蔡欣岳於八十六年四月二十九日提供其所有系爭房
    地，為被上訴人設定系爭抵押權，並委託被上訴人將其所貸得之款項撥交第三人
    ，惟因第三人與蔡欣岳發生糾紛，故蔡欣岳即向被上訴人撤銷上述代為付款之委
    託，而蔡欣岳後來亦未再向被上訴人領取上開貸款，因此實際上並未借款。嗣另
    一訴外人廖萬成亦提供其所有之不動產向被上訴人設定抵押權，並邀蔡欣岳為連
    帶保證人向被上訴人借得五百七十萬元，惟因廖萬成未依約繳付本息，被上訴人
    於聲請法院拍賣廖萬成所有之抵押物優先受償後，仍不足三百三十九萬二千一百
    四十一元，被上訴人遂訴請蔡欣岳及廖萬成連帶清償債務，經臺灣臺北地方法院
    以八十八年度訴字第三八○二號民事判決諭知廖萬成及蔡欣岳應連帶給付被上訴
    人三百三十九萬二千一百四十一元及利息、違約金，並已確定，原法院於系爭強
    制執行事件所製作之系爭分配表，基於被上訴人以上開確定判決為執行名義聲請
    對廖萬成及蔡欣岳強制執行所算得之債權額，連同本金、利息及違約金共計為四
    百十二萬九千五百三十六元，惟該債權應為普通債權，況被上訴人以上開確定判
    決為執行名義，係以蔡欣岳為連帶保證人為由聲請強制執行，而非聲請原法院裁
    定實施抵押權，自不得優先受償，並應與上訴人即參與分配之債權人依債權總數
    比率分配，故被上訴人應分得之金額僅有二十四萬三千零十一元，系爭分配表將
    被上訴人四百十二萬九千五百三十六元之普通債權誤列為抵押權之債權，並優先
  　分配二百二十四萬零八百七十三元，自有不當，為此，提起訴請判決如聲明等語
    。並聲明：(一)原判決廢棄。(二)另請判決台灣士林地方法院八十九年度執字第三八
    ○五號清償債務強制執行事件，於民國九十年九月四日所製作之分配表中被上訴
    人受分配之新台幣二百二十四萬零八百七十三元，應減縮為二十四萬三千零十一
    元。而上訴人受分配之金額應分別為：上訴人乙○○四十八萬八千四百三十二元
    ，上訴人甲○○五十萬二千五百五十五元，上訴人丙○○五十萬九千零二十八元
    ，上訴人丁○○四十九萬七千八百四十七元。
三、被上訴人則以：被上訴人對蔡欣岳之債權業經臺灣臺北地方法院判決確定，而依
    被上訴人與蔡欣岳所簽訂之抵押權設定契約書所附之其他約定事項第一點所載，
    上開債權確為系爭抵押權效力所及等語，資為抗辯。並聲明：上訴駁回。
四、兩造不爭之點：上訴人主張訴外人蔡欣岳於八十六年四月二十九日提供其所有系
    爭房地，為被上訴人設定系爭抵押權，並委託被上訴人將其所貸得之款項撥交第
    三人，惟因第三人與蔡欣岳發生糾紛，故蔡欣岳即向被上訴人撤銷上述代為付款
    之委託，而蔡欣岳後來亦未再向被上訴人領取上開貸款，故實際上並未向被上訴
    人借款，嗣另一訴外人廖萬成亦提供其所有之不動產向被上訴人設定抵押權，並
    邀蔡欣岳為連帶保證人向被上訴人借得五百七十萬元，惟因廖萬成未依約繳付本
    息，被告於聲請法院拍賣廖萬成所有之抵押物優先受償後，仍不足三百三十九萬
    二千一百四十一元，被上訴人遂訴請蔡欣岳及廖萬成連帶清償債務，經臺灣臺北
    地方法院以八十八年度訴字第三八○二號民事判決諭知廖萬成及蔡欣岳應連帶給
    付被上訴人三百三十九萬二千一百四十一元及利息、違約金，並已確定，原法院
    於系爭強制執行事件所製作之系爭分配表，基於被上訴人以上開確定判決為執行
    名義聲請對廖萬成及蔡欣岳強制執行所算得之債權額，連同本金、利息及違約金
    共計為四百十二萬九千五百三十六元，系爭分配表並將被上訴人上開債權額列為
    抵押權之債權，並優先分配二百二十四萬零八百七十三元等事實，為被上訴人所
    不爭執，上訴人並提出與所述相符之系爭分配表影本、系爭土地及建物登記謄本
    影本、臺灣臺北地方法院八十八年度訴字第三八○二號民事判決影本各一份附卷
    為證，並經本院依職權調取系爭強制執行事件全卷核閱無訛，堪信為真實。
五、兩造爭執要旨之論述：上訴人主張被上訴人對廖萬成及蔡欣岳之債權為普通債權
    ，且被上訴人係以蔡欣岳為連帶保證人為由向原法院聲請強制執行，而非聲請原
    法院裁定實施抵押權，不得優先受償云云，被上訴人則以前揭情辭置辯。則本件
    之爭點在於被上訴人債權是否為普通債權，茲敘述如下：
  (一)按債權人對於分配表所載各債權人之債權或分配金額有不同意者，應於分配期日
    一日前，向執行法院提出書狀，聲明異議。如異議未終結者，為異議之債權人，
    得向執行法院對為反對陳述之債權人提起分配表異議之訴，強制執行法第三十九
    條第一項、第四十一條第一項前段分別定有明文。
  (二)次按強制執行法就執行法院依確定之分配表實行分配後，固未明定未能依法受分
    配之債權人之實體債權或請求權之失權與否，惟參酌強制執行法第九十八條第三
    項前段所定「存於不動產上之抵押權及其他優先受償權，因拍賣而消滅」及第三
    十四條第二項、第四項分別規定「依法對於執行標的物有擔保物權或優先受償權
    之債權人，不問其債權已否屆清償期，應提出其權利證明文件，聲明參與分配。
    」，「第二項之債權人不聲明參與分配，其債權金額又非執行法院所知者，該債
    權對於執行標的物之優先受償權，因拍賣而消滅，其已列入分配而未受清償部分
    ，亦同」，足見依法對於執行標的物有擔保物權或優先受償權之債權人，縱未取
    得法院裁定准許拍賣抵押物之裁定，於對該標的物之強制執行程序中，均應行使
    該擔保物權或優先受償權，否則無論其債權是否已屆清償期，或有無聲明參與分
    配，強制執行法就有優先受償權之債權人之優先受償權，係規定因拍賣實行分配
    而生失權之效果。
  (三)本件被上訴人雖係以臺灣臺北地方法院八十八年度訴字第三八○二號民事確定判
    決作為執行名義對蔡欣岳、廖萬成聲請強制執行，惟其已於聲請狀內載明行使其
    對蔡欣岳之系爭抵押權，並提出系爭房地土地及建物登記謄本、系爭抵押權之他
    項權利證明書及抵押權設定契約書為證，業據本院依職權調取系爭強制執行事件
    全卷核閱屬實，揆諸前揭說明，被上訴人自得於系爭強制執行程序中，就執行標
    的物中之系爭房地行使系爭抵押權。上訴人主張被上訴人於聲請強制執行時未聲
    請法院裁定實施系爭抵押權，故不得行使抵押權或將其債權列為優先債權等情，
    尚不足採。
  (四)再查，抵押權所擔保之債權，其種類及範圍，屬於抵押權之內容，依法應經登記
    ，始生物權之效力，但如因內容過於冗長，登記簿所列各欄篇幅不能容納記載，
    可以附件記載，作為登記簿之一部分。因此關於最高限額抵押權所擔保之債權，
    雖未記載於土地登記簿，然於聲請登記時提出之最高限額抵押權設定契約書，有
    該項債權之記載者，此契約書既作為登記簿之附件，自為抵押權效力所及（最高
    法院八十四年度台上字第一九七六號判例參照）。
  (五)本件被上訴人於八十六年四月二十一日與蔡欣岳所簽訂之系爭抵押權設定契約書
    所附之其他約定事項第一條約定，「擔保物提供人（即蔡欣岳）所提供之本抵押
    物之擔保範圍，包括債務人（即蔡欣岳）對抵押權人富邦商業銀行股份有限公司
    （包括總行及各分支機構）現在（包括過去所負現在尚未清償）及將來所負之借
    款、票據、保證、損害賠償暨其他一切債務在本抵押權設定契約書所定債權最高
    限額內之款項及其利息、遲延利息、違約金實行抵押權費用與因債務不履行而發
    生之損害賠償。」系爭抵押權並於同年月二十九日登記完畢，業據本院依職權調
    閱附於系爭強制執行事件卷內之系爭抵押權設定契約書、他項權利證明書、系爭
    房地之土地及建物登記謄本無訛，揆諸前開判例意旨，系爭抵押權所擔保之債權
    ，雖未記載於土地登記簿，然既於聲請登記時所提出之系爭抵押權設定契約書，
    有該項債權之記載，該契約書並作為登記簿之附件，則該契約書其他約定事項內
    所表明之擔保債權種類自為系爭抵押權效力所及。是上訴人主張凡未登記於土地
    登記簿上系爭抵押權所擔保之債權種類均不為系爭抵押權擔保效力所及等語，亦
    不足採。
  (六)訴外人廖萬成邀同蔡欣岳擔任連帶保證人，並於八十六年五月二十二日向被上訴
    人借款五百七十萬元，嗣因廖萬成未依約清償，被上訴人乃訴請蔡欣岳應與廖萬
    成連帶給付被上訴人三百三十九萬二千一百四十一元及利息、違約金等情，亦有
    臺灣臺北地方法院八十八年度訴字第三八○二號民事確定判決影本在卷可稽，顯
    見蔡欣岳對被上訴人所負之上開給付義務雖屬於保證債務，惟既在其與被上訴人
    所簽訂之系爭抵押權設定契約書其他約定事項第一條所定系爭抵押權所擔保之債
    權種類範圍內，自應為系爭抵押權擔保效力所及。上訴人主張被上訴人對蔡欣岳
    之上開保證債權，不得於系爭強制執行事件就系爭房地拍賣所得之價金優先受償
    等語，洵不足採。準此，被上訴人既得於系爭強制執行程序中行使系爭抵押權，
    且其對蔡欣岳之上開保證債權及利息、違約金共四百十二萬九千五百三十六元亦
    為系爭抵押權擔保效力所及，則原法院民事執行處於系爭強制執行事件所製作之
    系爭分配表將被上訴人上開債權額列為抵押債權，並優先分配二百二十四萬零八
    百七十三元，即屬有據。
六、粽上所述，本件上訴人之主張均不足採，被上訴人之抗辯尚屬可信。從而，上訴
    人主張系爭分配表所載被上訴人受分配之金額新台幣（下同）二百二十四萬零八
    百七十三元，應減縮為二十四萬三千零十一元，上訴人乙○○、甲○○、丙○○
    及丁○○受分配之金額應分別增加為四十八萬八千四百三十二元、五十萬二千五
    百五十五元、五十萬九千零二十八元及四十九萬七千八百四十七元，自屬無據，
    為無理由，不應准許，原審為上訴人敗訴之判決，並無不合。上訴意旨指摘原判
    決不當，求予廢棄改判，為無理由，應予駁回。
七、據上論結，本件上訴為無理由，依民事訴訟法第四百四十九條第一項、第七十八
    條，判決如主文。
中　　　華　　　民　　　國　　九十一　　年　　十二　　　月　　 十八　　 日
　　　　　　　　　　　　　　　　　　民事第九庭
                                　　　　審判長法  官　吳　謙　仁
　　　　　　　　　　　　　　　　　　　　　　　法　官　魏　大　喨
　　　　　　　　　　　　　　　　　　　　　　　法　官　游　婷　麟
右正本係照原本作成。
如不服本判決，應於收受送達後二十日內向本院提出上訴書狀，其未表明上訴理由者
，應於提出上訴後二十日內向本院補提理由書狀（均須按他造當事人之人數附繕本）
上訴時應提出委任律師或具有律師資格之人之委任狀；委任有律師資格者，另應附具
律師及格證書及釋明委任人與受任人有民事訴訟法第四百六十六條之一第一項但書或
第二項（詳附註）所定關係之釋明文書影本。
中　　　華　　　民　　　國　　九十一　　年　　　十二 　 月　　　十八　　日
　　　　　　　　　　　　　　　　　　　　　　　書記官　林　初　枝
附註：
民事訴訟法第四百六十六條之一（第一項、第二項）：
對於第二審判決上訴，上訴人應委任律師為訴訟代理人。但上訴人或其法定代理人具
有律師資格者，不在此限。
上訴人之配偶、三親等內之血親、二親等內之姻親，或上訴人為法人、中央或地方機
關時，其所屬專任人員具有律師資格並經法院認為適當者，亦得為第三審訴訟代理人
。
